臺灣宜蘭地方法院民事判決　　　　　　　 96年度訴字第200號
原　　　告　交通部公路總局第四區養護工程處
法定代理人　乙○○
訴訟代理人　李秋銘律師
被　　　告　冠今營造有限公司
法定代理人　丙○○
訴訟代理人　甲○○
上列當事人間給付違約金等事件，本院於民國96年11月6日言詞
辯論終結，判決如下：
    主  文
被告應給付原告新台幣壹佰零柒萬壹仟肆佰壹拾肆元及自民國九
十六年七月二十七日起至清償日止，按年息百分之五計算之利息
。
原告其餘之訴駁回。
訴訟費用由被告負擔三分之二即新台幣壹萬壹仟陸佰貳拾元，
其餘新台幣伍仟捌佰壹拾壹元由原告負擔。
本判決第一項於原告以新台幣拾伍萬柒仟元供擔保後，得假執
行。但被告以新台幣壹佰零柒萬壹仟肆佰壹拾肆元預供擔保後，
得免假執行。
原告其餘假執行之聲請駁回。
    事實及理由
一、原告起訴主張：
（一）被告於民國 92年6月27日與原告簽立承攬契約，承攬施作
      原告所發包之「台8線177K＋290路基修護工程」（以下簡
      稱系爭工程），約定工程總價為金額新台幣（下同）
      9,770,000元，工期施工期限為155日曆天，依契約第13條
      規定，被告逾期責任為：1.工程如規定分段完工，其分段
      工程未能於規定期限完工時，每逾1 日按各分段契約結算
      金額千分之1 計算，如總工期能提前完工，則提前之日數
      乘以契約結算金額千分之1 所得款項，可抵銷分段逾期違
      約金，但以抵銷不罰為限。2.總工期有逾期限時，每逾期
      1日按契約結算金額千分之1計算。並與分段逾期違約金相
      較，按款項大者予以計算，並由工程保留款及履約保證金
      （包括差額保證金）內扣抵，如有不足由被告繳納補足之
      。3、前述1、2款違約金額不超過契約結算金額5分之1。
（二）系爭工程於92年9月22日開工，依核定工期日數155天計算
      ，應於93年2月23日完工，惟被告竟至94年11月24 日始完
      工，逾期日數達 640天。又前開工程經結算結果，金額應
      為11,157,197元，依契約結算金額千分之1 計算違約金，
      則違約金金額應為7,396,606元，惟以契約結算金額5分之
      1 計算，逾期違約金金額應為2,311,439元，依契約第13
      條規定違約金額不超過契約結算金額5分之1，被告應給付
      原告之逾期違約金金額為2,311,439元。
（三）又被告除前開違約金外，另應繳扣下腳料27,799元、繳交
      物價調整差額利息11,198元，及按結算金額百分之1.5 計
      算之保固保證金173,358 元，併同上述逾期違約金部分，
      被告應給付原告之金額為2,523,794元，因被告尚有末期
      估驗款870,999元未領取，此部分業經原告辦理扣抵繳庫
      ，扣除該部分之金額，被告尚應給付原告之金額為
      1,652,795 元。惟迭經原告多次催討，仍未獲置理，爰依
      承攬契約之約定，請求被告如數給付及法定遲延利息。並
      聲明：被告應給付原告1,652,795 元，及自起訴狀繕本送
      達翌日起至清償日止，按年息5%計算之利息；並願供擔保
      請准宣告假執行。
（四）對被告抗辯之陳述略以：
      被告於訂約時已衡量自身履約之意願、經濟能力、對方違
      約時自己所受損害之程度等主觀及客觀因素，本於自由意
      思及平等地位而簽立系爭工程契約，故系爭工程契約之違
      約金部分，已無再予酌減之餘地。且違約金是否有過高之
      事實為有益於債務人之事實，自應由被告就此事實負舉證
      責任。
二、被告則以下述為抗辯，並答辯聲明：原告之訴及其假執行之
    聲請均駁回，如受不利判決，願供擔保請准宣告免為假執行
    ：
（一）系爭契約本身所訂工期之計算並不合理，蓋系爭工程係屬
      於懸崖峭壁邊施作之工程，工作範圍為坍塌落石頻繁路段
      ，92年至93年間強力颱風頻繁並屢次發生大小強震，基於
      施工人員之安全考量，施工期間遇有強震時，施工人員立
      即停工，因而造成施工困難、進度緩慢。且工程施作期間
      ，為保持施工路段交通順暢，每施工1 小時需放行車輛20
      分鐘，待放行時間結束後，再行施工，每天施工實際時數
      僅有5 小時。再者，太魯閣國家公園管理處（下簡稱太管
      處）另額外要求系爭工程每逢假日不得施工，使得被告施
      工日數增加。且被告以上開情形向原告要求停工或重新計
      算工期，均遭退回，如原告准許被告延長工期，被告僅逾
      期253日，原告於被告完工後處以逾期天數640天，罰款金
      額2,306,744元，並不合理。且原告於93年11 月16日曾要
      求被告增加工程項目，顯見原告當時已得以預見被告無法
      於93年2月23日完工。
（二）系爭工程合約中第13條第3 項，違約金額以不超過契約金
      額結算金額5分之1計算之規定，為被告依原告一方預定用
      於同類契約之條款而訂定之契約，且係加重被告責任之條
      款，該部分之約定依民法第247條之1規定應為無效，且系
      爭工程履約保證金僅97萬元，罰款金額竟達200 餘萬元，
      實有過高。現行公共工程委員會之工程合約其工程違約金
      額均已採行不超過契約金額結算金額10分之1 計算之，故
      系爭工程合約之違約金應酌減至百分之5以下。
三、原告主張，系爭工程於92年9 月22日開工，依核定工期日數
    155天計算，應於93年2月23日完工，而被告至94年11月24日
    始完工，且系爭工程原約定總價為9,770,000 元。又被告完
    工後被告尚應給付原告下腳料27,799元、物價調整差額利息
    11,198元，並按結算金額百分之1.5計算保固保證金173,358
    元。再者被告尚有末期估驗款870,999 元未向原告領取之事
    實，為兩造有不爭執，並有原告提出之系爭契約書為證，堪
    信為真實。原告雖主張，系爭工程經結算結果之金額應為
    11,157,197元，以640天計之逾期罰款為2,311,439元（如以
    11,157,197元之5分之1計算應為2,231,439元，如以
    2,311,439元之5倍計算則應為11,557,195元），然依被告所
    提出之工程結算驗收證明書之記載，結算金額應為
    11,533,718元，以640天計之逾期罰款則為2,306,744元，核
    與被告所陳稱之逾期罰款金額相符（參見本院卷第36、85頁
    ），原告復未提出其他反證，是應認系爭工程結算金額應為
    11,533,718元，以5分之1計之逾期罰款則為2,306,744元。
四、本件經兩造協議及本院確認後之爭點為：系爭契約以契約結
    算金額5分之1計算逾期違約金是否過苛，有無得酌減之情形
    ？經查：
（一）按約定之違約金額過高者，法院得減至相當之數額，民法
      第252 條定有明文；又該條立法理由謂「約定之違約金額
      ，竟超過損害額，有顯失公平之情形，法院得酌減至相當
      數額，以保護債務人之利益，而期得公平之結果」，故違
      約金不得超過損害甚鉅。又按約定之違約金額過高者，法
      院得依職權減至相當之數額，為民法第252 條所明定。而
      契約當事人約定之違約金是否過高，應依一般客觀之事實
      、社會經濟狀況、當事人實際上所受損害及債務人如能如
      期履行債務時，債權人可享受之一切利益為衡量標準，庶
      符實情而得法理之平。又民法第148條第2項規定，行使權
      利，履行義務，應依誠實及信用方法，則當事人約定之違
      約金是否過高而顯失公平，非不能依誠信原則予以檢驗，
      最高法院95年度台上字第1095號判決參照。再按，違約金
      有賠償性違約金及懲罰性違約金，其效力各自不同。前者
      以違約金作為債務不履行所生損害之賠償總額。後者以強
      制債務之履行為目的，確保債權效力所定之強制罰，於債
      務不履行時，債權人除得請求支付違約金外，並得請求履
      行債務，或不履行之損害賠償。當事人約定之違約金究屬
      何者，應依當事人之意思定之。如無從依當事人之意思認
      定違約金之種類，則依民法第250條第2項規定，視為賠償
      性違約金。當事人所約定之違約金究竟屬於何性質，不強
      求契約所用文字以一字不差為必要，須依契約全旨綜合觀
      察認定之。觀諸兩造間工程契約第13條之約定：「（一）
      工程如規定分段完工，其分段工程未能於規定期限完工時
      ，每逾1日按各分段契約結算金額千分之1計算，如總工期
      能提前完工，則提前之日數乘以契約結算金額千分之1 所
      得款項，可抵銷分段逾期違約金，但以抵銷不罰為限。（
      二）總工期有逾期限時，每逾期1 日按契約結算金額千分
      之1 計算。並與分段逾期違約金相較，按款項大者予以計
      算，並由工程保留款及履約保證金（包括差額保證金）內
      扣抵，如有不足由被告繳納補足之。（三）前述（一）、
      （二）款違約金額不超過契約結算金額5分之1。」（見本
      院第11頁），雖未指明該逾期罰金係用以賠償原告所受損
      害，但依前開法條規定，其性質屬於因給付遲延而生損害
      之賠償額預定性違約金，堪予認定。
（二）被告雖對於系爭工程已逾契約所約定之工期日數為日曆天
      155 天不爭執，惟抗辯系爭工程路段因地勢、氣候、舉辦
      活動等因素，施工不易，且被告對於原告聲請延展工期均
      不准許，若原告同意其延展工期則逾期之日數僅有253 日
      ，非原告所主張之640 日，原告於被告完工後處以逾期天
      數640天，罰款金額2,306,744元，並不合理云云。然核本
      件縱以原告主張之逾期253日計算，逾期違約金仍高達
      2,918,031 元（計算式：00000000*0.001*253，元以下四
      捨五入），亦逾以結算金額5分之1計之2,306,744 元，是
      被告以合理逾期應僅253 日為抗辯，實難採為有利於被告
      之認定。
（三）再者，被告係有資力之營造公司；而原告則係政府單位，
      兩造訂約時立於平等地位，訂約當時，市場上亦有其他工
      程可供承攬，非僅原告一處，被告有足夠之磋商能力，並
      未處於附合地位，是系爭契約當非屬民法第247條之1規定
      之定型化契約，而違約應受處罰，亦符私法自治及公平原
      則。是被告此部分所辯，前開違約金條款係加重被告責任
      之條款，有顯失公平云云，亦不足取。則被告據此請求酌
      減違約金亦難認有據。
（四）惟核系爭工程施工地點之地質屬硬質岩盤區，原告為系爭
      路段之養護單位，對於該地區地質資訊之取得以被告為一
      私人營造公司尚屬困難，在其評估是否投標之際，勢難以
      得知上開資訊，以致被告於施工過程中發生原設計使用之
      鑽頭，無法適用於該硬岩盤上，於施工期間該鑽頭嚴重磨
      損，必須不斷更換，因而造成鑽打速度不如預期之事實，
      有被告所提出之函文1 紙在卷足參（見本院卷第56頁）；
      再審酌系爭工程施工地點位於台8線177K+290 之路基，屬
      於中橫公路段，地勢險峻，坍塌落石頻繁乙節，除有卷附
      工地照片35張可參（見本院卷第44頁至第55頁、第146 頁
      至152頁 ），且因公路貫穿中央山脈，地質構造因全區所
      受到之摺曲、斷層運動十分強烈，因此常有落石，亦為周
      知之事實，被告亦多次因此去函要求原告延長工期，有原
      告所提出之函文影本在卷可稽（見本院卷第39、42頁），
      被告均不予同意；再稽之，施工期間系爭地點迭經無法完
      全預測之颱風及強震等因素，確實造成被告產生施工上無
      從掌控之困難，亦有被告所提出之新聞資料及函文在卷可
      按（見本院卷第66至68頁、第72、73頁，第64、71頁）；
      復以施工期間若產生無法施工之情形，被告為保護施工人
      員之安全計，確難強令施工，是選擇立即停工之應變措施
      ，亦屬合理。是被告以系爭工地施工期間，基於天候、落
      石等因素及勞工安全之考量，致影響工期為由，請求酌減
      其違約金，應屬可取。
（五）本院審酌上述因素，暨參以被告所提出目前類似工程合約
      之工程違約金額均以不超過契約金額結算金額10分之1 計
      算之標準（見本院卷第105頁至第144頁）；以及原告亦未
      提出因被告冠今公司逾期完工其實際所受之損害額；另系
      爭工程施工之季節適處秋季及冬季，白晝時間較短，再扣
      除配合太管處所要求被告每施工1小時需放行車輛20 分鐘
      之時間，被告每日實際得施工之時數約僅有 5小時等情事
      ，認以契約結算金額5分之1計算逾期違約金，實屬過苛。
      惟被告逾期日數高達640 日，本院認本件兩造違約金以不
      超過契約金額結算金額百分之15計算為適當，原告得請求
      之違約金為1,730,058 元（計算式：00000000×0.15，元
      以下四捨五入），加上被告應給付原告之下腳料27,799元
      、物價調整差額利息11,198元，及保固保證173,358 元共
      為1,885,935元，再扣除被告尚有末期估驗款870,999元未
      領取，原告得請求之金額為1,071,414元（計算式：
      0000000+27799+11198+000000-000000 ）。逾此範圍，則
      不應准許，應予駁回。
四、綜上所述，原告依系爭工程契約之法律關係，請求被告給付
    1,071,414元，及自起訴狀繕本送達翌日即96年7月27日起至
    清償日止，按約定利率5%計算之遲延利息，為有理由，超過
    部分，則屬無據，不應准許之。
五、兩造其餘之攻擊或防禦方法及請求調查之證據，經本院斟酌
    後，認為均不足以影響本判決之結果，自無逐一詳予論駁之
    必要，併此敘明。
六、關於原告勝訴部分，兩造均陳明願供擔保，請求宣告假執行
    或免為假執行，核與民事訴訟法第390條第2項、第392 條規
    定均無不合，茲各酌定相當之擔保金額，予以准許。至於原
    告敗訴部分，其假執行之聲請即因而失所依附，不應准許之
    。
七、訴訟費用負擔之依據：民事訴訟法第79條。
中　　華　　民　　國　　96　　年　　11　　月　　6 　　日
                  臺灣宜蘭地方法院民事庭
                      法　官　郭淑珍
正本與原本無異。
如對本判決上訴，須於判決送達後20日內提出上訴狀 (須附繕本
)。
中　　華　　民　　國　　96　　年　　11　　月　　8 　　日
                      書記官  藍友隆
